【裁判字號】    95,台上,503
【裁判日期】    950322
【裁判案由】    返還合夥出資
【裁判全文】
最高法院民事判決              九十五年度台上字第五０三號
    上  訴  人  甲○○即黃進.
                        號2樓.
                乙○○
                        118.
    共      同
    訴訟代理人  曾柏暠律師
    被 上訴 人  丙○○
                        街67.
上列當事人間請求返還合夥出資事件，上訴人對於中華民國九十
三年九月十四日台灣高等法院台南分院第二審更審判決（九十二
年度上更(一)字第五九號），提起上訴，本院判決如下：
    主  文
上訴駁回。
第三審訴訟費用由上訴人負擔。
    理  由
本件上訴人主張：兩造於民國七十二年五月二十六日合夥購買坐
落台南縣歸仁鄉○○段第四五二九、四五三０、四五三一號土地
三筆，依序登記為上訴人甲○○、被上訴人與訴外人即上訴人乙
○○之配偶楊黃鶴名義。兩造並於上開土地填土興建農舍、豬舍
、倉庫，種植樹木，舖設水泥地板、魚池，從事養豬合夥事業。
合夥之股份為乙○○十分之四、甲○○十分之三、被上訴人十分
之三，每股股金新台幣（下同）二十萬元，合計二百萬元。嗣以
甲○○名義提供上開三筆土地為擔保，向台南縣歸仁鄉農會（下
稱歸仁鄉農會）辦理「青年創業」貸款一百萬元，其後因合夥虧
損甚巨，無力清償，經歸仁鄉農會聲請台灣台南地方法院（下稱
台南地院）強制執行拍賣，上揭三筆土地於七十四年五月二十二
日由訴外人楊德風拍定。二年後，因合夥事業無法完成，已視為
解散。合夥經營期間之財務帳冊，均由被上訴人管理，理應由其
提出該帳冊進行清算。然被上訴人迄未辦理清算，經伊等以存證
信函通知檢齊財務帳冊及清冊清算，仍置之不理等情。爰依民法
第六百九十四條第一項、民事訴訟法第二百四十五條規定，求為
命被上訴人應與上訴人清算合夥之養豬業務帳目之判決。
被上訴人則以：上訴人於七十二年間邀被上訴人投資其合夥，合
夥之業務及帳務，均由乙○○主持及操作，被上訴人為農夫，不
會簽發支票，僅受乙○○之指揮看顧豬隻及養豬，從事勞力工作
，並未掌管合夥財務帳冊及清冊。嗣於七十二年七、八月間，被
上訴人以八十七萬四千五百二十元之代價，將其合夥股份轉讓予
乙○○，並取得由乙○○所簽發之支票四張而退出合夥，伊既非
合夥人，上訴人即無由訴請被上訴人與之清算合夥帳目等語，資
為抗辯。
原審以：兩造於七十二年五月二十六日合夥購買前開三筆土地，
分別登記為甲○○、被上訴人及乙○○之妻楊黃鶴名義，從事養
豬合夥事業，嗣並以甲○○名義將合夥之上開三筆土地向歸仁鄉
農會辦理「青年創業」貸款一百萬元，其後因無力清償，經歸仁
鄉農會向台南地院聲請強制執行拍賣，該三筆土地於七十四年五
月二十二日由楊德風拍定等事實，有甲○○戶籍謄本、抵押借款
契約書、輔導農村青年創業與改進農業經營貸款申請書、歸仁鄉
農會七十二年度申請輔導農村青年創業與改進農場經營貸款名冊
、不動產買賣契約書、土地買賣所有權移轉契約書、上開三筆土
地登記謄本、台南地院七十三年度拍字第一二二六號、七十三年
度執字第八九五三號強制執行金額計算書分配表在卷足憑，並為
兩造所不爭執，堪信為真實。再兩造合夥購買上揭三筆土地從事
養豬合夥事業，依民法第六百六十八條之規定，合夥財產為合夥
人全體公同共有，則上開三筆土地，不論借用何人名義登記為所
有權人，仍屬合夥之財產，屬兩造公同共有，被上訴人自無出賣
系爭第四五三０號土地予乙○○之權，參諸原審七十四年度上字
第六０五號民事判決所載證人林俊興在台南地院七十三年度訴字
第四０一九號給付票款事件之證述：「是丙○○（即被上訴人）
出賣（訟爭土地）與乙○○（即上訴人），因魏與楊合夥開設養
豬舍，虧損鬧翻，魏自願以三分之一股退夥，損失廿萬元予乙○
○，養豬是三人合夥經營的，股份是三人的」、「股份是三人的
，土地是養豬用地，拆夥後魏自願損失二十萬元，將股權讓與原
告（按係被告之誤，即乙○○，下同），並將土地一併讓與原告
（即乙○○），但要以簽發支票（訟爭支票）兌現後，才將土地
轉讓連同股份」等語，足見乙○○所稱其簽發上開四張支票，係
購買被上訴人系爭第四五三０地號土地之價款云云，即不足採。
又合夥人得將自己之股份轉讓予他合夥人，民法第六百八十三條
但書規定甚明。本件合夥人之被上訴人得將其股份轉讓予同為合
夥人之乙○○，且上開合夥股份之轉讓係諾成契約，只須被上訴
人與乙○○之意思表示合致，其轉讓系爭合夥股份即成立。是被
上訴人主張其已於七十二年七、八月間，以八十七萬四千五百二
十元之價額，將其合夥股份轉讓予乙○○，並取得乙○○簽發之
上開四張支票等情，洵可採信。被上訴人既已將其合夥股份轉讓
予乙○○，已非合夥人，上訴人對之提起本件訴訟，自無理由。
並敘明訴外人楊德興以上開乙○○簽發之四張支票對乙○○提起
給付票款之訴，經台南地院七十三年度訴字第四０一九號、原審
七十四年度上字第六０五號及最高法院七十五年度台上字第一六
七０號判決楊德興敗訴確定，因被上訴人並非該事件之當事人，
又未參加訴訟，依民事訴訟法（原判決誤載為民法）第四百零一
條規定對被上訴人自無拘束力。又該訴訟進行時因被上訴人未參
與，致法院誤認被上訴人將系爭第四五三０號土地出賣予乙○○
等情，亦與本件事實不合。再者，被上訴人既然將合夥股份出賣
予乙○○，自應將系爭第四五三０號土地所有權人名義變更為乙
○○，此義務係因合夥股份之讓渡而發生，雙方之間並無土地買
賣之法律關係，則乙○○就「不存在之系爭第四五三０號土地買
賣契約」表示要解除，並非有據。至系爭第四五三０號土地原以
被上訴人名義為登記，經台南地院拍賣清償債務後，尚有餘額十
九萬零九百五十二元經被上訴人領取之事實，雖為被上訴人所不
爭，但被上訴人是否有權領取該餘款，核與本案無涉，暨兩造其
餘攻防方法之取捨意見，因而維持第一審所為上訴人敗訴之判決
，駁回其上訴，經核於法洵無違誤。上訴論旨，仍執陳詞並就原
審證據取捨、認定事實之職權行使及其他贅述之理由，指摘原判
決不當，求予廢棄，非有理由。
據上論結，本件上訴為無理由。依民事訴訟法第四百八十一條、
第四百四十九條第一項、第七十八條，判決如主文。
中    華    民    國  九十五  年    三    月  二十二  日
                      最高法院民事第七庭
                          審判長法官  劉  延  村
                                法官  劉  福  來
                                法官  黃  秀  得
                                法官  吳  謀  焰
                                法官  李  寶  堂
      本件正本證明與原本無異
                                      書  記  官
中    華    民    國  九十五  年    四    月    三    日
                                                      Ｋ


司法院資訊處製作；財團法人民間司法改革基金會備份。
